【裁判字號】    98,訴,783
【裁判日期】    981119
【裁判案由】    債務人異議之訴
【裁判全文】
臺灣臺北地方法院民事判決               98年度訴字第783號
原      告  庚○○
            丙○○
            丁○○
            戊○○
共      同
訴訟代理人  郭憲文律師
被      告  兆豐國際商業銀行股份有限公司
法定代理人  甲○○
訴訟代理人  己○○
            辛○○
            乙○
上列當事人間債務人異議之訴事件，本院於民國98年11月5日言
詞辯論終結，判決如下：
    主      文
本院九十八年度司執字第一六四一○號清償債務強制執行事件對
原告所為之強制執行程序，就債權額超過新臺幣壹佰肆拾肆萬元
之部分，應予撤銷。
原告其餘之訴駁回。
訴訟費用由被告負擔三分之二，餘由原告負擔。
事實及理由
壹、程序方面
一、緣中國國際商業銀行股份有限公司（下稱中國國際商銀）與
    交通銀行股份有限公司（下稱交通銀行）於民國95年8月21
    日合併，合併後以中國國際商銀為存續公司，並同時更名為
    兆豐國際商業銀行股份有限公司，合先敘明。
二、按訴狀送達後，原告不得將原訴變更或追加他訴，但擴張或
    減縮應受判決事項之聲明者，不在此限，民事訴訟法第255
    條第1項第3款定有明文。經查，本件原告原起訴時聲明：「
    (一)本院98年度司執字第16410號清償債務強制執行事件對原
    告等人所為之強制執行程序應予撤銷。(二)被告不得持本院87
    年度民執寅12239字第32547號債權憑證，對原告等人聲請強
    制執行。」嗣於98年6月30日具狀變更訴之聲明為：「本院
    98年度司執字第16410號清償債務強制執行事件，對原告等
    人所為之強制執行程序應予撤銷。」，核原告訴之變更，僅
    屬減縮應受判決事項之聲明，與上開規定並無不合，應予准
    許。
貳、實體方面
一、原告主張：
  (一)原告於98年3月初接獲本院民事執行處98年司執乙字第16410
    號執行命令，因被告對訴外人泰昌實業有限公司（下稱泰昌
    公司）、其法定代理人鍾振興及沈昌平有本金債權新臺幣（
    下同）1,500,000元及利息、違約金等債權（下稱系爭債權
    ），而原告為沈昌平之繼承人，故被告對於原告聲請強制執
    行。嗣執行法院即扣押原告於各金融機構之存款，並查封原
    告丙○○所有坐落臺北市○○段○○段565地號（權利範圍
    40/10000）之土地，及其上門牌號碼為臺北市○○街4巷18
    之1號之建物，原告經閱卷後始知悉被告於64年間對沈昌平
    、泰昌公司及鍾振興取得本院64年訴字第4243號之民事確定
    判決（下稱系爭確定判決），於65年間向臺灣桃園地方法院
    聲請執行，惟未完全受償，經臺灣桃園地方法院核發桃仁民
    執忠四字第10063號債權憑證結案。被告再於65年7月7日持
    上開債權憑證向本院聲請執行扣押沈昌平之每月薪資，自65
    年9月起至71年3月止，即按月扣薪5,000元，惟該次並未聲
    請對主債務人泰昌公司及鍾振興強制執行。嗣後被告迄至87
    年間始再對泰昌公司、鍾振興、沈昌平向本院聲請強制執行
    ，因債務人現無財產可供執行，而核發本院87年度民執寅12
    239字第32457號債權憑證（下稱系爭債權憑證）。嗣被告以
    系爭債權憑證作為執行名義，於96年4月13日再對泰昌公司
    、鍾振興及沈昌平聲請強制執行，亦執行無結果（96年度民
    執玄字第23043號）。被告於98年2月26日始再以系爭債權憑
    證為執行名義，向原告、沈昌平、泰昌公司及鍾振興聲請強
    制執行。惟被告於65年7月7日持債權憑證向本院聲請執行扣
    押沈昌平之每月薪資時，並未聲請對主債務人泰昌公司強制
    執行，被告既遲至87年9月27日始再對泰昌公司、鍾振興、
    沈昌平向本院聲請強制執行，其對於主債務人之請求權，顯
    逾15年之請求權時效，依民法第742條第1項規定，原告得主
    張被告對主債務人之請求權亦已罹於消滅時效。另沈昌平早
    已於72年10月21日死亡，被告於87年及96年間仍對已無當事
    人能力之沈昌平聲請強制執行，應屬無效之強制執行；且沈
    昌平薪資按月清償之最後時間為71年3月，至被告稱沈昌平
    離職後仍有按月清償2,500元，僅記載於被告之自行製作之
    交通銀行押品紀錄及已轉列呆帳客戶備查登記簿（下稱系爭
    帳冊），故原告否認沈昌平自71年5月至72年10月有按月清
    償2,500元之情事，因此，被告遲至87年及98年間始分別對
    於沈昌平及原告聲請強制執行，亦已逾15年之請求權時效。
    爰依強制執行法第14條第1項之規定提起債務人異議之訴。
  (二)被告雖抗辯即使系爭債權已罹於時效消滅，但仍可請求5年
    利息及15年之違約金。惟利息及違約金應為本金債權之附屬
    債權，本金債權既已罹於消滅時效，附屬債權亦應隨同消滅
    ，被告不得再請求利息及違約金等附屬債權。縱認被告得請
    求5年利息及15年之違約金，本金債權之金額亦應扣除64年
    間第一次執行時已清償之10,327元及沈昌平前已以薪資按月
    給付5,000元之數額，直至沈昌平於71年4月離職，依系爭帳
    冊之記載，本金債權應僅餘986429.70元，應以986429.70元
    之數額計算利息及違約金，而不應依1,500,000元計算。
  (三)又民法繼承編業經修正為全面限定繼承制度，原告依法繼承
    時不知沈昌平尚負有保證債務，且沈昌平72年10月21日死亡
    時，尚有2,773,184元之財產。沈昌平及原告均設籍於臺北
    市○○街31巷11號，迄未遷移，原告亦與被告有存款往來，
    惟被告卻遲至98間始對原告聲請強制執行，致原告須負擔高
    額利息、違約金等債務，實有顯失公平情事，爰依民法繼承
    編施行法第1條之3第2項規定，請求就所繼承沈昌平之遺產
    總額2,773,184元之範圍內，負清償責任，並撤銷上開範圍
    外之強制執行程序。
  (四)聲明：本院98年度司執字第16410號清償債務強制執行事件
    ，對原告等人所為之強制執行程序應予撤銷。
二、被告則以：被告於64年間取得系爭確定判決後，即於同年向
    臺灣桃園地方法院聲請強制執行，惟僅部分受償10,327元，
    經臺灣桃園地方法院核發桃院仁民執忠四字第10663號債權
    憑證，被告並於65年7月7日持上開債權憑證向本院聲請就沈
    昌平之薪資債權強制執行，沈昌平自65年9月起至71年3月止
    ，即以薪資債權按月償還5,000元，至71年4月沈昌平離職，
    但仍自71年5月起至72年10月13日止按月償還2,500元，惟沈
    昌平於72年10月21日死亡，故未再償還。嗣被告復於87年9
    月23日向本院聲請強制執行並換發系爭債權憑證，被告於96
    年4月間再以系爭債權憑證向本院聲請強制執行，亦執行無
    結果。自72年10月13日沈昌平最後還款日至被告於87年9月
    23日聲請強制執行之日，尚未逾15年，被告之請求權並未罹
    於消滅時效。又原告等人既為沈昌平之繼承人，即應自其死
    亡時起繼受其財產上之權利及義務，沈昌平既為保證債務人
    ，原告等人即應負保證債務之連帶責任，且被告於87年及96
    年間對主債務人即泰昌公司強制執行，依民法第747條亦對
    於原告等人生中斷時效之效力，被告之請求權並未罹於消滅
    時效。縱認原告等人所主張之主債權即本金部分已罹於消滅
    時效，惟已發生之利息及違約金債權係獨立債權，時效可獨
    立計算，是被告仍得請求原告給付回溯5年內之利息債權及
    15年內之違約金債權，並應以本金債權1,500,000元計算利
    息及違約金。系爭帳冊上之記載係銀行內部文件，因一轉催
    收款，內部即會停止計息，但對外仍會計算利息及違約金，
    而前已執行之金額及沈昌平按月給付之金額，係依序抵充費
    用、違約金、利息及本金，是本金債權1,500,000元均未清
    償。另原告庚○○於62年間擔任利環企業股份有限公司之負
    責人，其簽發1,500,000元之本票，經泰昌公司背書並由鍾
    振興、沈昌平保證、本院66年度（票）第620號裁定、當時
    繼承人除原告丁○○外皆已滿20歲等情事，足認原告等人已
    知悉沈昌平負有保證債務之情事，是原告負擔保證債務並無
    顯失公平情事，不符合民法繼承編施行法第1條之3第2項之
    要件等語，資為抗辯。並聲明：原告之訴駁回。
三、兩造不爭執事項
  (一)原告庚○○係沈昌平之配偶、原告丙○○、丁○○、戊○○
    則係沈昌平與庚○○所生之子女。（本院卷第115頁）
  (二)沈昌平於72年10月21日死亡，經核定遺產總額為2,773,184
    元。（本院卷第61頁）
  (三)被告於64年間，取得系爭確定判決，泰昌公司、鍾振興及沈
    昌平應連帶給付被告1,500,000元及自63年4月1日至清償日
    止按年息一分二厘計算之利息暨自63年8月29日起至64年2月
    28日止按上開利率10％另自64年3月1日起至清償日止按上開
    利率20％計算之違約金。其中泰昌公司為主債務人，鍾振興
    及沈昌平則為連帶保證人。（本院卷第75頁）
  (四)被告於64年間取得系爭確定判決之執行名義後，向臺灣桃園
    地方法院聲請強制執行，經受償10,327元，並核發桃仁民執
    忠四字第10063號債權憑證結案。（本院卷第26頁）
  (五)被告於65年7月7日持上開債權憑證向本院聲請強制執行，經
    本院就沈昌平於利台紡織纖維股份有限公司之薪資債權，核
    發每月收取5,000元之收取命令，自65年9月起至71年3月止
    每月收取沈昌平5,000元之薪資，直至71年4月沈昌平離職。
    （本院卷第27-30頁）
  (六)被告於87年9月23日向本院聲請強制執行無結果，本院核發
    北院義民執寅12239字第32457號債權憑證，被告再於96年4
    月13日聲請執行亦無結果。（本院卷第13頁）
四、得心證之理由：
    本件原告主張被告之請求權已罹於時效消滅，被告不得再對
    原告等人聲請強制執行，則為被告所否認，並以前詞置辯。
    是以，本件所應審究者為：(一)本件被告之本金債權是否已罹
    於時效消滅？(二)若被告之本金債權已罹於時效消滅，則被告
    是否得請求回溯5年之利息及回溯15年之違約金？(三)若被告
    可請求回溯5年之利息及15年之違約金，則本金債權數額應
    以1,500,000元或986429.70元計算？其各得請求之利息及違
    約金之數額為何？(四)若被告得請求利息及違約金，則原告對
    於繼承開始以前已發生代負履行責任之保證契約債務，由其
    繼續履行債務是否有顯失公平？茲分別論述如下：
  (一)本件被告之本金債權已罹於時效消滅
  1.原告雖主張被告所提出之系爭帳冊記載沈昌平自71年5月至
    72年10月均有按月償還2,500元之部分，認不具備連續性，
    否認其真正云云。惟查，被告所提出之交通銀行系爭帳冊，
    係屬銀行行員業務上依職務所製作之文書，亦經本院當庭核
    對與系爭帳冊原本相符；再者，清償係對債務人有利之事實
    ，若債務人無清償之事實，自無為此記載之可能，是系爭帳
    冊記載沈昌平自71年5月至72年10月均有按月償還2,500元之
    部分，應堪信為真實，先予敘明。
  2.按請求權，因15年間不行使而消滅而消滅；消滅時效，自請
    求權可以行使時起算；開始執行行為或聲請強制執行，與起
    訴同有中斷消滅時效之效力；時效中斷者，自中斷之事由終
    止時，重行起算，民法第125條前段、第128條前段、第129
    條第2項第5款及第137條第1項分別定有明文。次按強制執行
    程序，除本法有規定外，準用民事訴訟法之規定；又有權利
    能力者，有當事人能力；而人之權利能力，始於出生，終於
    死亡，強制執行法第30條之1、民事訴訟法第40條第1項、民
    法第6條均有明文。故強制執行程序之當事人，須有權利能
    力，始有執行當事人能力。經查，被告取得本院64年度訴字
    第4243號確定判決後，雖曾於64年間聲請對泰昌公司、鍾振
    興及沈昌平強制執行，並於65年間取得臺灣桃園地方法院桃
    院民執忠四字第10663號債權憑證，嗣後並分別於87年9月23
    日及96年4月13日向本院聲請強制執行，此兩次之執行，被
    告均是對泰昌公司、鍾振興及沈昌平聲請強制執行，惟沈昌
    平早已於72年10月21日死亡，則原告於沈昌平死亡時，即繼
    承沈昌平之連帶保證債務而為連帶保證人，被告應對其繼承
    人即原告聲請強制執行始為適法，然被告卻仍聲請對已死亡
    而無當事人能力之沈昌平強制執行，該部分要屬無效之聲請
    ，當然、自始不發生時效中斷之效力。
  3.復按主債務人所有之抗辯，保證人得主張之，民法第742條
    第1項定有明文。保證債務具有從屬性，為主債務之從債務
    ，故主債務人與債權人間就主債務所生之事項，其效力原則
    上及於保證債務，惟保證人與債權人間就保證債務所生之事
    項，其效力原則上不及於主債務。本件被告雖抗辯其於65年
    7月7日持債權憑證向本院聲請強制執行沈昌平對於第三人利
    台紡織纖維股份有限公司之薪資債權，經本院核發收取命令
    ，至71年4月沈昌平離職後，仍於71年5月至72年10月13日按
    月清償2,500元，時效自斯時重新起算迄至被告於87年9月23
    日再向本院聲請強制執行，並換發北院義民執寅12239字第
    32457號債權憑證，並未逾15年之時效等語。惟查，被告所
    持之民事確定判決已載明泰昌公司為主債務人，而沈昌平為
    連帶保證人，而被告雖於65年7月間聲請強制執行，惟其執
    行債務人僅為沈昌平，並未包括主債務人泰昌公司，有本院
    64年度訴字第4243號判決及執行命令在卷可憑（見本院卷第
    27、28、75頁）。是依上揭說明，被告聲請對沈昌平之薪資
    債權強制執行，所生中斷時效之效力並不及於主債務人泰昌
    公司，故被告既於65年間即取得臺灣桃園地方法院桃院民執
    忠四字第10663號債權憑證（本院卷第26頁），卻遲至87年9
    月23日始再向本院聲請強制執行，經執行無效果，即換發系
    爭債權憑證（本院卷第31頁），二者相隔顯已逾15年，則被
    告之本金債權自已罹於時效消滅。則原告因繼承而成為保證
    債務人亦得主張主債務人得為之時效抗辯，是原告主張被告
    之本金債權已罹於時效消滅，為有理由，應屬可採，自得依
    強制執行法第14條之規定提起債務人異議之訴。
  (二)已發生之利息及違約金為獨立債權，不因本金債權罹於時效
    消滅而隨同消滅
  1.按消滅時效完成，債務人僅取得為拒絕給付之抗辯權而已，
    其請求權並非當然消滅，本金債權已罹於時效，但於債務人
    為時效抗辯前，其利息及違約金債權仍陸續發生，而已發生
    之利息及違約金並非民法第146條所稱之從權利，其請求權
    與本金債權各自獨立，消滅時效亦分別起算，本金債權雖已
    罹於消滅時效，已發生之利息及違約金請求權並不因而隨同
    消滅，又違約金之約定，為賠償給付遲延所生之損害，於債
    務人給付遲延時，債權人始得請求，既非定期給付之債，與
    民法第126條所規定之性質不同，其時效期間應為15年而非5
    年，最高法院96年台簡上字第25號判決、95年台上字第633
    號裁定及97年台上字第477號裁定意旨可資參照。反之，於
    債務人提出時效抗辯後，本金債權既已罹於時效消滅，於斯
    時後之利息、違約金債權自無從發生，自不待言。
  2.被告對於原告之本金債權雖已罹於時效消滅，已如前述，然
    依上開說明，在原告為時效抗辯前，其遲延利息及違約金債
    權仍然持續發生，且已發生之遲延利息債權及違約金債權，
    其請求權與本金請求權各自獨立，並不因隨同消滅。因此，
    被告雖於98年2月26日聲請對沈昌平之繼承人即原告強制執
    行，惟原告於98年3月20日提起本件債務人異議之訴為時效
    抗辯，被告並於98年3月27日收受起訴狀繕本（本院卷第22
    頁），則原告為時效抗辯前所發生之利息及違約金，即屬獨
    立債權，並不因而與本金債權隨同消滅，被告抗辯縱認本金
    債權已罹於時效消滅，亦可請求回溯5年之利息及15年之違
    約金，為有理由，應予准許。則原告主張利息及違約金為本
    金債權之附屬債權，本金債權既已罹於時效消滅，附屬債權
    亦應隨同消滅云云，洵屬無據，尚非可採。
  (三)本件本金債權應為1,500,000元，被告尚得請求5年之利息債
    權900,000元及15年之違約金債權540,000元
  1.按清償人所提出之給付，應先抵充費用，次充利息，次充原
    本，民法第323條定有明文。又違約金債權並無儘先抵充之
    規定；違約金之性質則與利息不同，民法既無違約金儘先抵
    充之規定，其抵充之順序，應在原本之後，從而除當事人另
    有特別約定外，債權人尚難以違約金優先於原本抵充而受清
    償，最高法院71年度台上字第2523號、80年度台上字第390
    號判決可資參照。經查，依交通銀行即被告與泰昌公司、鍾
    振興及沈昌平所簽訂之定期質押放款借據（下稱系爭借據）
    第15條約定，被告受償所得之價金，應先抵充費用、違約金
    、利息，再抵充本金，此有系爭借據一紙附卷可稽（本院卷
    第144-146頁）。是以，被告辯稱原告已清償之金額應先抵
    充費用、利息，再抵充本金部分，尚與民法第323條及系爭
    借據約定相符，核屬有據，應為可採。
  2.經查，被告就本件債權已受清償之金額為第一次聲請強制執
    行之10,327元、於65年3月13日拍賣取回信託占有物受償之
    103,581元、於65年5月14日拍賣車輛受償之11,300元、於66
    年1月拍賣沈昌平所有動產受償之18,000元、於66年7月23日
    標售占有物受償之30,000元、於66年8月4日標售占有物受償
    之65,900元及52,100元、沈昌平自65年9月起至71年3月止以
    薪資按月給付5,000元及自71年5月起至72年10月止按月給付
    2,500元，此有臺灣桃園地方法院桃院仁民執忠四字第10063
    號債權憑證、系爭帳冊、交通銀行業務部催收款項帳附卷可
    稽（本院卷第26、29、30、149-151頁），均堪信屬實。原
    告雖主張應以系爭帳冊上，沈昌平於71年3月15日償還之最
    後一筆薪資債權5,000元，餘額欄之記載為「986429.70元」
    之金額作為本件本金債權之餘額云云，惟依被告所述系爭帳
    冊僅是銀行之內部帳冊，只要一轉催收款，對內即會停止計
    息，但對外仍計算利息，且是以實際的債權金額向法院陳報
    ，而已清償的部分，會依序抵充費用、違約金、利息，再抵
    充本金等語，可知被告所主張之抵充順序，核與民法第323
    條規及系爭借據約定相符，已如前述，且系爭帳冊僅供被告
    內部作帳之用，並非提供予原告之餘額證明；再者，本件遲
    延利息之利率為年利率12％，違約金之利率為年利率2.4％
    ，以本金債權1,500,000元計算，每年之遲延利息總額為
    180,000元（每月之遲延利息相當於15,000元），每年之違
    約金總額為36,000（每月之違約金相當於3,000元），足認
    被告就本件債權已受償之上開金額，尚不足以清償本件前已
    發生之執行費用、違約金及利息。是以，被告抗辯本金債權
    1,500,000元均未受償，即屬有據，應可採信；因此，本件
    即應以本金債權1,500,000元計算利息及違約金。則原告主
    張系爭帳冊上所記載之餘額係實際尚積欠本金債權之餘額云
    云，洵屬無據，尚非可採。
  3.被告所得請求之5年利息部分：
    原告係於提起本件債務人異議之訴時，主張本金債權已罹於
    時效消滅，被告係於98年3月27日收受該起訴狀繕本，而遲
    延利息請求權時效為5年，則被告就本金債權之遲延利息債
    權於93年3月27日以前部分，均罹於時效，不得對原告聲請
    強制執行。而自93年3月27日起至98年3月26日止之遲延利息
    債權部分，則並未罹於時效；本件應以本金債權1,500,000
    元計算被告之5年遲延利息，按年息為12％計算之結果，被
    告得請求之遲延利息應為900,000元（計算式：1,500,000元
    12％5年＝900,000元），被告就該未罹於時效之遲延利
    息債權，對原告聲請強制執行，並無不合，應予准許。原告
    於此範圍所為之時效抗辯，洵屬無據，應予駁回。至被告雖
    抗辯其得請求1826日之遲延利息，共計5年遲延利息應為
    900,493元云云，惟本件約定之遲延利息既係以年息12％計
    算，而被告得請求之遲延利息為5年，自無再以日數計算之
    必要。
  4.被告所得請求之15年違約金部分：
    原告係於提起本件債務人異議之訴時，主張本金債權已罹於
    時效消滅，被告係於98年3月27日收受該起訴狀繕本，而違
    約金之請求權時效為15年，則被告就上開本金債權之違約金
    債權於83年3月27日以前部分，雖已罹於時效。自83年3月27
    日起至98年3月26日止之違約金債權部分，並未罹於時效，
    本件應以本金債權1,500,000元計算被告15年之違約金，按
    年息為2.4％計算之結果，被告得請求之違約金應為540,000
    元（計算式：1,500,000元2.4％15年＝540,000元），
    被告就該未罹於時效之遲延利息債權，對原告聲請強制執行
    ，並無不合，應予准許。原告於此範圍所為之時效抗辯，洵
    屬無據，應予駁回。至被告雖抗辯其得請求5479日之違約金
    ，共計15年違約金應為540,395元云云，惟本件約定之遲延
    利息既係以年息2.4％計算，而被告得請求之違約金為15年
    ，自無再以日數計算之必要。
  (四)按繼承在民法繼承編中華民國98年5月22日修正施行前開始
    ，繼承人對於繼承開始以前已發生代負履行責任之保證契約
    債務，由其繼續履行債務顯失公平者，以所得遺產為限，負
    清償責任，民法繼承編施行法第1條之3第2項定有明文。經
    查，本件系爭債權之連帶保證人沈昌平係於72年10月21日死
    亡，經國稅局核定其遺產總額為2,773,184元，此有遺產稅
    免稅證明書附卷可參（本院卷第61頁），而本件原告應代負
    履行責任之債務為1,440,000元，已如前述，既未逾所得遺
    產總額，即無審究是否符合民法繼承編施行法第1條之3第2
    項規定之必要，附此敘明。
五、按執行名義成立後，如有消滅或妨礙債權人請求之事由發生
    ，債務人得於強制執行程序終結前，向執行法院對債權人提
    起異議之訴，強制執行法第14條第1項前段定有明文。本件
    被告對原告之本金債權、93年3月27日前之利息債權及83年3
    月27日前之違約金債權均已罹於時效消滅，而自被告收受起
    訴狀繕本之日即98年3月27日起回溯5年之利息債權900,000
    元及15年之違約金債權540,000元，則未罹於時效消滅。從
    而，原告請求撤銷本院98年度司執字第16410號清償債務強
    制執行事件對原告所為之強制執行程序，就超過1,440,000
    元之部分，為有理由，應予准許，逾此部分之請求，則屬無
    據，應予駁回。
六、本件事證已臻明確，兩造其餘攻擊防禦方法核與判決結果不
    生影響，爰不另一一論述，併此敘明。
七、據上論結，本件原告之訴為一部有理由，一部無理由，依民
    事訴訟法第79條、第85條前段，判決如主文。
中    華    民    國    98    年    11    月    19    日
                  民事第四庭    審判長法  官  周祖民
                                      法  官  余明賢
                                      法  官  林怡伸
以上正本係照原本作成
如對本判決上訴，須於判決送達後20日內向本院提出上訴狀
中    華    民    國    98    年    11    月    19    日
                                      書記官  施若娟

司法院資訊處製作；財團法人民間司法改革基金會備份。
